臺灣高等法院民事判決　　　　　　　　　 93年度上字第517號
上　訴　人　甲○○
訴訟代理人　羅明宏律師
被　上訴人　宋保槔
　　　　　　（即宋智凱）
訴訟代理人　林世超律師
　　　　　　宋榮源
當事人間請求返還價金事件，上訴人對於中華民國93年5月3日台
灣宜蘭地方法院92年度訴字第352 號第一審判決提起上訴，本院
於94年2月22日言詞辯論終結，判決如下：
    主  文
上訴駁回。
第二審訴訟費用由上訴人負擔。
    事實及理由
一、本件上訴人主張略以：伊於民國87年 4月30日與被上訴人簽
    訂合建契約，由被上訴人提供其所有坐落羅東鎮○○段74、
    74之1地號土地2筆（下稱系爭土地），由上訴人出資興建房
    屋，上訴人隨即支付保證金新台幣（下同）200萬元。 惟上
    訴人於87年 6月12日完成申報開工後，兩造即因合建細節發
    生爭議，致上訴人遲遲未能辦理起造人名義變更，經再三協
    調無結果，因出賣土地予上訴人之訴外人宋榮裕於88年3月5
    日以羅東4支郵局第15號存證信函解除雙方契約， 宋榮裕且
    將其原欲出賣予上訴人作為建地之土地設定抵押權借款，惟
    因遲延繳付利息致被拍賣，並於91年 8月14日被拍定，被上
    訴人並據以解約。按兩造契約既已解除，被上訴人竟拒不返
    還保證金，並主張依民法第226條第1項規定將該保證金作為
    債務不履行之損害賠償而為抵銷，惟兩造間係訂立合建契約
    ，被上訴人係以其土地應有部分移轉作為上訴人承攬之報酬
    ，並無買賣價金漲跌問題，且被上訴人既已解約，即無須移
    轉土地產權，故亦無價差損失可言。縱該合建契約屬承攬與
    買賣之混合契約，惟該合建建物從完工到售出均須時間，而
    在此期間，建物之市價漲跌均屬不可確知，且判斷損害發生
    之時點應以解約時為準，被上訴人逕以訴外人宋榮裕之土地
    買賣價格作為衡量其合建損失數額之標準，顯無所據。且本
    件合建案原係由被上訴人與訴外人宋榮裕為之，惟嗣後宋榮
    裕將其74地號，應有部分1/2土地賣予上訴人， 始改由兩造
    合建，而宋榮裕與被上訴人既分別解除與上訴人之土地買賣
    契約及合建契約，已回復原來之合建狀態，而原建照既仍有
    效，且被上訴人亦未申請辦理變更設計，故仍可依原核定內
    容興建地下2層及地上12層之大樓， 被上訴人主張無法興建
    ，實無所據。況宋榮裕之土地非因上訴人違約始被拍賣，兩
    造解約後，被上訴人亦未積極進行合建，故其縱受有損害，
    亦與上訴人無關，從而，被上訴人主張抵銷依法不合。況被
    上訴人因解約而無須移轉土地產權約 150坪給上訴人，依被
    上訴人之計算標準（土地每坪30萬元），其即獲有消極利益
    4500萬元，且被上訴人亦無須移轉 7層樓之產權給上訴人，
    其所受利益顯然大於其所受損害，亦無主張損害賠償之理由
    。爰請求被上訴人返還保證金及其利息等語，原審為上訴人
    敗訴判決，上訴人不服提起上訴並聲明：(一)原判決廢棄。(二)
    被上訴人應給付上訴人200萬元及88年 3月6日起至清償日止
    按年息百分之5 計算之利息。(三)第一、二審訴訟費用均由被
    上訴人負擔。(四)上訴人願供擔保，請准宣告假執行。
二、被上訴人則以：兩造簽訂合建契約後，已進行合建，上訴人
    依約應給付保證金600萬元，惟僅給付200萬元，且於開工後
    任由土地荒廢，因有關建築變更設計支出費用原應由其負責
    支出，惟其竟要求建築師自行負擔，並遲不將起造人之名義
    變更，經被上訴人催告後均置之不理，被上訴人始解除契約
    。按兩造合建契約屬承攬與買賣之混合契約，非單純之承攬
    契約，依約上訴人本須負擔8661萬5000元之工程造價，因契
    約解除，其即不須支付該金額，反係被上訴人自合建契約訂
    立後，即依約出具同意書將系爭土地交付上訴人使用，至解
    除契約止，將近 1年時間無法使用該土地，因此受有損失。
    且於87年間未實施容積率之限制，本可興建12層之商業大樓
    ，因上訴人違反其與宋榮裕之買賣契約，致宋榮裕週轉不靈
    而將土地設押，嗣並被拍賣而由第三人取得所有權，致無法
    合建，縱原先建照可使用，亦無法興建至12層樓，被上訴人
    至少少分配到5層樓之建物，損失將近9000萬元， 加上土地
    價差約2300萬元，損失恐有上億元，縱依上訴人主張應以88
    年 3月5日解約時為準，土地部分損失亦有672萬元。再者，
    兩造解約後，上訴人即不斷控告被上訴人，系爭土地並遭上
    訴人假扣押，致被上訴人無法另與他人合建，上開損失均係
    因上訴人違約始造成，上訴人自應就此負債務不履行損害賠
    償責任。而被上訴人固應於兩造解約後返還保證金，惟此既
    經充作前開損害賠償作為抵銷，即不須返還等語，資為抗辯
    。並答辯聲明：(一)駁回上訴。(二)第一、二審訴訟費用由上訴
    人負擔。(三)如為不利被上訴人判決，願供擔保免為假執行。
三、兩造不爭執之事實：
  (一)兩造於87年 4月30日簽訂合建契約，由被上訴人提供其所有
    系爭土地，由上訴人出資興建房屋，雙方以4比6之比例分受
    建物，依契約第4條約定，上訴人應提供600萬元整之合建保
    證金給被上訴人，保證金共分 3期支付：1.於簽約同時，須
    支付保證金1/3。2.於起造人變更時，須支付保證金1/3。3.
    建築師於報開工完成時，須支付保證金 1/3。上訴人於簽約
    後已經依約支付第1期保證金計200萬元，由被上訴人之父宋
    榮源簽收。
  (二)系爭合建工程於87年 6月12日完成申報開工，惟兩造間因建
    築變更設計費用之負擔問題發生爭議，上訴人遲未辦理起造
    人名義變更，致未依約履行其他分期給付保證金之義務，被
    上訴人經催告上訴人履行未果，乃於88年 3月5日以羅東4支
    郵局第15號存證信函解除系爭合建契約。
  (三)訴外人宋榮裕與上訴人於87年4月30日訂立買賣契約，87年9
    月8日宋榮裕以羅東郵局第2579號存證信函解約並沒收500萬
    元作為損害賠償之違約金，上訴人訴請返還價金敗訴確定。
    解約之後宋榮裕再於89年 5月18日向羅東鎮農會辦理抵押借
    款，嗣致遭農會聲請拍賣，於91年 8月14日拍定。
四、茲就兩造爭點分述如下：
  (一)被上訴人得向上訴人請求債務不履行損害賠償：
  1.按契約當事人之一方遲延給付者，他方當事人得定相當期限
    催告其履行，如於期限內不履行時，得解除其契約。又解除
    權之行使，不妨礙損害賠償之請求。民法第254條、第260條
    規定甚明。查系爭合建契約係因上訴人未依約如期給付保證
    金，致遭被上訴人合法解除契約乙節，已如前述，則上訴人
    債務不履行之行為，倘有肇致被上訴人受有損害，被上訴人
    自得向上訴人主張損害賠償。
　2.查依兩造所訂立之合作興建房屋契約（見原審卷第6頁），
    由被上訴人提供土地，上訴人提供資金及建築技術，合作興
    建大樓，所興建地下 2層地上12層樓房，雙方比例分配，待
    興建至12層結構體時被上訴人須將上訴人分得房屋之土地產
    權移轉登記，其性質屬於承攬與買賣之混合契約，即由上訴
    人完成房屋之興建，由被上訴人移轉與上訴人應分得之基地
    ，並由被上訴人就其分受之房屋掛名起造人名義申辦建築執
    照，上訴人稱兩造只是承攬關係已有所誤會。
  3.以訂約當時上訴人向被上訴人之系爭土地共有人即訴外人宋
    榮源買受坐落羅東鎮○○段74地號土地應有部分1/2， 每坪
    價金為30萬元，亦經調閱原法院90年度訴字第 417號返還價
    金事件卷，經核屬實，並有買賣契約書附卷可稽（見本院卷
    第90頁），復為上訴人所不爭執，訴外人宋榮裕所有上開土
    地依其與上訴人所簽訂之買賣契約每坪以30萬元計算，可賣
    得3063萬9000元，以88年 3月 5日解約為準，該土地賣價至
    多能賣得2400萬元左右，亦為上訴人所不爭執，與原先買賣
    契約可得3063萬9000元，亦相差6、7百萬元，每坪相差6、7
    萬元。而本件被上訴人系爭土地有252坪， 因時間之拖延造
    成土地價差損失，即高達1512萬元（以每坪6萬元計算） 至
    1764萬元（以每坪7萬元計算）， 足認被上訴人確有因上訴
    人違約不履行債務而受有損害，其主張將上訴人所交付之保
    證金200萬元充作債務不履行之損害賠償之一部， 並無不合
    。
  4.上訴人雖稱「被上訴人在解除合約後可立即再找人合建，應
    沒有損失」云云，惟是否能再找人合建？條件是否相同？均
    不確定，況因本件土地糾紛，上訴人控告被上訴人及宋榮裕
    詐欺及提起民事訴訟，至93年最高法院民事庭判決上訴人敗
    訴才確定，被上訴人抗辯因土地有訴訟，無人願談合建，土
    地也就沒有人願買，經過長久時間，加上景氣不好，確有損
    失等語，為可採。
  (二)被上訴人已不可能依原建照續建：
  1.按民法第 216條規定「損害賠償，除法律另有規定，或契約
    另有訂定外，應以填補債權人所受損害及所失利益。依通常
    情形或依已定之計劃、設備或其他特別情事，可得預期之利
    益，視為所失利益」。另按「損害賠償，除法律另有規定或
    另有訂定外，不僅須彌補債權人所失利益（即消極利益），
    並須填補債權人所受損害（即積極損害）」有最高法院52年
    台上字第2139號判例可考。又民法第216條之1「基於同一原
    因事實受有損害，並受有利益者，其請求之賠償金額應扣除
    所受之利益」。
  2.查被上訴人所抗辯之事，有卷附之合建興建房屋契約書、建
    照執照影本各1份為證， 系爭土地如能依據合約完成合建，
    因兩造訂約時尚未實施容積率之限制，可興建12層之商業大
    樓，依合約約定，被上訴人可分得604.8坪建物， 依當時市
    價1坪約15萬元計算，可獲利9072萬元（15萬元×604.8 =
    9072萬元），嗣於容積率限制後，現僅能興建 3層樓之房屋
    ，縱上訴人主張原建照得展期乙節屬實，惟被上訴人僅為合
    建契約之土地提供人，該建築執照所示之建築基地尚包括上
    訴人向訴外人宋榮裕買受之土地，上訴人與宋榮裕間之土地
    買賣契約，業因上訴人未依約給付買賣價金，經宋榮裕於催
    告期滿後之87年 9月17日解除乙節，業經調閱原法院90年度
    訴字第417號、本院91年度上字第346號、最高法院92年度台
    上字第 326號民事事件卷宗查明無誤，並有上開事件之民事
    裁判書正本各 1份附卷可稽，為上訴人所不爭執，則系爭土
    地是否仍能依照原建照興建，非被上訴人所能預期，要難以
    此不能確定之事實主張被上訴人並無損害。則被上訴人預期
    取得房屋之利益9072萬元因被上訴人違約不能取得之損失，
    扣除免除移轉土地之利益4500萬元（每坪以訂約時最高價30
    萬元計算，總計需移轉150坪）， 仍有損害。
  3.另經本院函宜蘭縣政府於93年12月21日以府建管字第093015
    9522號函復稱「(1)旨揭執照（即本件系爭建築執照）經查係
    於87年6月12日申報開工，依台灣省建築管理規則第 24條規
    定，其建築執照為35個月，即應於90年 5月12日前申請使用
    執照，除依建築法第53條規定得申請展延 1年外，並得依內
    政部營建署88年1月20日台88內營字第8872139號函、89年11
    月18日台89內營字第894958號函及90年11月 2日台90內營字
    第9067067號函，分別得申請展延2年、2年及3年， 共為8年
    ，即逾98年 5月13日起本執照失其效力。(2)另有關程序尚未
    處理終結，係指於上開有效期間內，除辦理變更設計外，本
    案仍需按原核內容（地下2層樓、地上12層樓）興建完成 。
    」等語（見本院卷第 174頁）。依上開函釋內容可知，系爭
    執照雖可延長至98年 5月13日，於上開有效期限內，除非變
    更設計，否則仍可依上開內容（地下 2層樓、地上12層樓）
    興建，惟縱使上開執照仍有效，且仍可依原先執照興建，惟
    其中1筆土地（宋榮裕原先應有部分1/2土地，即羅東鎮○○
    段74地號土地，已分割為羅東鎮○○段74之19地號），業經
    法院拍賣而由第三人取得，是否願意配合興建？是否接受上
    開設計內容？均非被上訴人所能掌握，剩餘土地勢必需要變
    更設計，才能再申請建照興建，堪認縱執照仍然有效，並非
    被上訴人即可執此得按照原定條件與人合建，不得由違約之
    上訴人以此作為免責之理由。
  (三)上訴人確有違約情事：關於上訴人於宜蘭地檢署控告被上訴
    人等詐欺案件（88年度偵字第1617號、88年偵續字第39號）
    ，已經不起訴處分確定，有不起訴處分書附卷可考，並經本
    院調閱核實，可證明上訴人明知合建之詳細情形，上訴人並
    已依合約第4條規定向宜蘭縣政府申報開工， 依合約規定應
    給付600萬元，惟實際上僅付200萬元，經多次催告置之不理
    ，明顯違約不履行。再上訴人請求訴外人宋榮裕返還買賣價
    金事件（宜蘭地院90年度訴字第 417號、本院91年度上字第
    346號、最高法院92年度台上字第326號）亦判決確定駁回，
    分別有各判決可參，認定上訴人違約不履行，應賠償宋榮裕
    500萬元。 審酌本件被上訴人不能使用土地及價格跌落之損
    失，暨未能合建預期利益之消極損害，以上訴人所繳交 200
    萬元保證金充作債務不履行之損害賠償額並未偏高。
  (四)被上訴人得主張抵銷：按二人互負債務，而其給付種類相同
    ，並均屆清償期者，各得以其債務，與他方之債務，互為抵
    銷。但依債之性質不能抵銷或依當事人之特約不得抵銷者，
    不在此限。民法第334條第1項規定甚明。查兩造合建契約解
    除後，被上訴人受領上訴人所給付之保證金 200萬元，已無
    法律上之原因，上訴人本得依不當得利或契約解除後之回復
    原狀請求權，請求被上訴人返還該保證金，惟被上訴人因上
    訴人債務不履行而受有損害，於解除契約後，仍得請求上訴
    人賠償其損害，而其損害不下於 200萬元，已如前述，則其
    主張以其對上訴人返還不當得利或回復原狀債務與上訴人對
    於被上訴人之損害賠償債務相抵銷之抗辯，自屬有據，應予
    准許。
五、綜上所述，上訴人主張，為不足採，被上訴人抗辯尚屬可信
    。是則上訴人既未依約給付分期保證金，經被上訴人催告仍
    不為給付，被上訴人以上訴人給付遲延為由，解除系爭契約
    ，洵屬正當。上訴人主張兩造合建契約已由被上訴人合法解
    除，爰依法請求被上訴人返還系爭 200萬元保證金，雖屬有
    據；惟上訴人因違約而遭被上訴人解約，被上訴人所受損害
    包括所失利益（消極利益）及所受損害（積極損害），二者
    已逾 200萬元，被上訴人以此債務不履行損害賠償請求權所
    得主張之相同債權額主張抵銷，其抵銷於法並無未合，從而
    ，上訴人之請求為無理由，應予駁回。上訴人之訴既應予駁
    回，所為假執行之聲請亦失所依附，應併予駁回之。原審為
    上訴人敗訴之判決及駁回其假執行之聲請，並無不合。上訴
    意旨指摘原判決不當，求予廢棄改判，為無理由，應予駁回
    。
六、本件事證已臻明確，兩造其餘攻擊防禦方法，核與判決結果
    不生影響，爰不逐一論斷，附此敘明。
七、據上論結，本件上訴為無理由，依民事訴訟法第449條第1項
    、第78條，判決如主文。
中　　華　　民　　國　　94　　年　　3　　月　　8  　　日
　　　　　　　　　民事第7 庭　審判長法　官　鄭三源
　　　　　　　　　　　　　　　      法　官　王聖惠
　　　　　　　　　　　　　　　      法　官　黃嘉烈
正本係照原本作成。
如不服本判決，應於收受送達後20日內向本院提出上訴書狀，其
未表明上訴理由者，應於提出上訴後20日內向本院補提理由書狀
（均須按他造當事人之人數附繕本）上訴時應提出委任律師或具
有律師資格之人之委任狀；委任有律師資格者，另應附具律師資
格證書及釋明委任人與受任人有民事訴訟法第 466條之1第1項但
書或第2項（詳附註）所定關係之釋明文書影本。
中　　華　　民　　國　　94　　年　　3 　　月　　9 　　日
　　　　　　　　　　　　　　　　　　書記官　倪淑芳
附註：
民事訴訟法第466條之1（第1項、第2項）：
對於第二審判決上訴，上訴人應委任律師為訴訟代理人。但上訴
人或其他法定代理人具有律師資格者，不在此限。
上訴人之配偶、三親等內之血親、二親等內之姻親，或上訴人為
法人、中央或地方機關時，其所屬專任人員具有律師資格並經法
院認為適當者，亦得為第三審訴訟代理人。
